臺灣新北地方法院民事裁定
110年度消債職聲免字第236號
聲  請  人
即 債務 人  黃寶恩    


代  理  人  趙佑全律師（法扶律師）
相  對  人
即 債權 人  臺灣銀行股份有限公司

法定代理人  許志文    
代  理  人  林子廸    
相  對  人
即 債權 人  國泰世華商業銀行股份有限公司

法定代理人  郭明鑑    
代  理  人  王行正    
相  對  人
即 債權 人  永豐商業銀行股份有限公司

法定代理人  陳嘉賢  
上列債務人因消費者債務清理事件聲請免責，本院裁定如下： 
    主  文
債務人黃寶恩應予免責。
    理  由
一、按法院為終止或終結清算程序之裁定確定後，除別有規定外
    ，應以裁定免除債務人之債務；又法院裁定開始清算程序後
    ，債務人有薪資、執行業務所得或其他固定收入，扣除自己
    及依法應受其扶養者所必要生活費用之數額後仍有餘額，而
    普通債權人之分配總額低於債務人聲請清算前2年間，可處
    分所得扣除自己及依法應受其扶養者所必要生活費用之數額
    者，法院應為不免責之裁定，但債務人證明經普通債權人全
    體同意者，不在此限；而債務人有下列各款情形之一者，法
    院應為不免責之裁定，但債務人證明經普通債權人全體同意
    者，不在此限：㈠於7年內曾依破產法或本條例規定受免責；
    ㈡隱匿、毀損應屬清算財團之財產，或為其他不利於債權人
    之處分；㈢捏造債務或承認不真實之債務；㈣聲請清算前2年
    內，因消費奢侈商品或服務、賭博或其他投機行為，所支出
    之總額逾該期間可處分所得扣除自己及依法應受其扶養者所
    必要生活費用之半數，或所負債務之總額逾聲請清算時無擔
    保及無優先權債務之半數，而生開始清算之原因；㈤於清算
    聲請前1年內，已有清算之原因，而隱瞞其事實，使他人與
    之為交易致生損害；㈥明知已有清算原因之事實，非基於本
    人之義務，而以特別利於債權人中之一人或數人為目的，提
    供擔保或消滅債務；㈦隱匿、毀棄、偽造或變造帳簿或其他
    會計文件之全部或一部，致其財產之狀況不真確；㈧故意於
    財產及收入狀況說明書為不實之記載，或有其他故意違反本
    條例所定義務之行為，消費者債務清理條例（下稱消債條例
    ）第132條、第133條及第134條分別定有明文。
二、聲請人前因有不能清償債務之情事，於民國109年12月24日
    具狀聲請前置調解，嗣因調解不成立於調解期日當場以言詞
    聲請清算，於110年1月21日移送本院辦理，經本院以110年
    度消債清字第47號裁定自110年6月24日上午10時開始清算程
    序，嗣經本院司法事務官以110年度司執消債清字第115號進
    行清算程序，並經司法事務官於110年10月26日依職權裁定
    終結清算程序並確定在案等情，業經本院依職權調取109年
    度司消債調字第1135號卷宗（下稱調解卷）、110年度消債
    清字第47號卷宗（下稱清算卷）、110年度司執消債清字第1
    15號卷宗核閱屬實。本院所為終結清算程序之裁定既已確定
    ，依首揭消債條例規定，法院應審酌聲請人是否有消債條例
    第133條、第134條所定應為不免責裁定之情形。
三、本院於110年12月22日以新北院賢民允110年度消債職聲免字
    第236號函知全體債權人就本院應否裁定債務人免責陳述意
    見，並定111年1月20日為訊問期日使債務人、債權人到庭陳
    述意見，訊問期日債權人皆未到庭，且其中1位債權人未提
    出任何書狀表示意見、2位債權人則以書狀表示不同意聲請
    人免責，並主張聲請人有消債條例第133條、第134條所定不
    予免責事由等語【見110年度消債職聲免第236號卷（下稱免
    責卷）第65至67、73頁】。
四、經查：
㈠、債務人無消債條例第133條所定應不予免責之事由：
１、參消債條例第133條及其立法理由，本條於債務人之收入扣除
    自己及依法應受其扶養者所必要生活費用之數額後仍有餘額
    者，始有適用。是依上開規定，自應以本院裁定開始清算時
    （即110年6月24日）起迄裁定免責前，綜合考量認定債務人
    是否有「於清算程序開始後債務人有薪資、執行業務所得或
    其他固定收入，扣除自己及依法應受其扶養者所必要生活費
    用之數額後仍有餘額」，及「普通債權人之分配總額低於債
    務人聲請清算前二年間，可處分所得扣除自己及依法應受其
    扶養者所必要生活費用之數額」此二要件，以判斷其有無消
    債條例第133條之適用。
２、本院聲請人主張自110年6月24日開始清算程序後，因無工作
    每月收入僅有社會補助共7,772元（計算式：國民年金3,772
    元＋租金補助4,000元＝7,772元），於同年8月領有行政院紓
    困補助2萬元，10月時因施打疫苗時發生意外致右側近端橈
    、尺骨骨折領有保險金96,000元，並提出第一銀行金如意綜
    合管理帳戶存摺封面暨內頁、郵政存簿儲金簿封面暨內頁、
    診斷證明書、勞工保險被保險人投保資料表暨明細、自願職
    保被保險人投保資料表暨明細、全國財產稅總歸戶財產查詢
    清單、105至109年度綜合所得稅各類所得資料清單等件（見
    免責卷第123至141、145至159頁），且經本院依職權調閱債
    務人之稅務電子閘門財產所得調件明細表、勞保局電子閘門
    網路資料查詢表，並依職權函詢勞動部勞工保險局、新北市
    政府城鄉發展局（見免責卷第23至36、77至81頁），核與其
    所述內容相符，應可堪信屬實。另就聲請人所領取行政院紓
    困補助2萬元及保險金96,000元部分，因其性質為一次性未
    具持續性，故不列入聲請人固定收入中計算，是聲請人自開
    始清算程序迄今之收入總額為54,404元【計算式：國民年金
    （3,772元×7月）＋租金補助（4,000元×7月）＝44,800元）。
    又債務人主張自開始清算程序後迄今，聲請人主張其每月生
    活必要支出係依新北市110、111年每人每月最低生活費之1.
    2倍即18,720、18,960元計算，支出總額為124,490元等語。
    按債務人必要生活費用，以最近1年衛生福利部或直轄市政
    府所公告當地區每人每月最低生活費1.2倍定之，消債條例
    第64條之2第1項定有明文；債務人聲請更生或清算時所提財
    產及收入狀況說明書，其表明每月必要支出之數額，與本條
    例第64條之2第1項、第2項規定之認定標準相符者，毋庸記
    載原因、種類及提出證明文件，消債條例第43條第7項、消
    債條例施行細則第21條之1第3項規定亦定有明文，本件聲請
    人就每月生活必要支出之計算方式核與消債條例第64條之2
    規定相符，應為可採。是債務人於清算程序開始後，每月固
    定收入扣除每月生活必要支出後並無餘額，尚需輔以紓困補
    助及保險金以平衡收支，顯與上述「於清算程序開始後債務
    人有薪資、執行業務所得或其他固定收入，扣除自己及依法
    應受其扶養者所必要生活費用之數額後仍有餘額」之要件不
    符，自無庸就「普通債權人之分配總額低於債務人聲請清算
    前2年間，可處分所得扣除自己及依法應受其扶養者所必要
    生活費用之數額」要件再予審酌。
㈡、債務人無消債條例第134條不免責之事由：
１、消費者依清算程序清理債務，於程序終止或終結後，為使其
    在經濟上得以復甦，以保障其生存權，除本條例另有不予免
    責之規定外，例如：第134條、第135條等，就債務人未清償
    之債務採免責主義，消債條例第132條立法理由參照。是消
    債條例係以免責主義為原則，不免責為例外，倘債權人主張
    債務人有消債條例第134條各款所定不免責之情事，即應由
    債權人就債務人有合於上開各款要件之事實，提出相當之事
    證證明之。然本院依職權請債權人表示意見，臺灣銀行股份
    有限公司、國泰世華商業銀行股份有限公司具狀表明不同意
    債務人免責等語，債權人永豐商業銀行股份有限公司則未提
    出任何書狀表示意見，此有本院110年12月22日函、送達證
    書、請求為清算不免責裁定聲請狀、民事陳述意見狀在卷可
    稽（見免責卷第41、51至55、65至67、73頁）。
２、消債條例第134條第2款、第4款、第8款部分：
⑴、參消債條例第134條修正理由，第2款所定不免責事由，須以
    債務人故意為該款所列行為，侵害債權人之權益為要件，爰
    修正該款，增列債權人受有損害，為該款不予免責之客觀要
    件。又為求明確，明定債務人主觀上須故意為之，法院始應
    為不免責之裁定。同條第4款所定不免責事由在避免債務人
    於其經濟狀況不佳之情形下，猶恣意揮霍、投機，並隨即聲
    請清算，使債權人無端受害。而為免過苛，法院依本款為不
    免責裁定，應以債務人於聲請清算前2年內，因消費奢侈商
    品或服務、賭博或其他投機行為，所負債務之總額，是否已
    逾聲請清算時無擔保及無優先權債務之半數為判斷，即為已
    足。又債務人違反同條第8款所列法定真實陳述、提出、答
    覆、說明、移交、生活儉樸、住居限制及協力調查等義務，
    必須造成債權人受有損害，或對於程序順利進行發生重大影
    響，法院始應為不免責之裁定。
⑵、債務人除清算程序所提出之資料外，並提出消費者債務清理
    陳報狀陳明聲請清算前二年支出，且於111年1月20日訊問期
    日到院陳明108年迄今之支出如同書狀所載（見免責卷第83
    至90、171頁）。另就債務人108年迄今之收入，除提出全國
    財產稅總歸戶財產查詢清單、105至109年度綜合所得資料清
    單、郵政存簿儲金簿封面暨內頁、第一銀行金如意綜合管理
    帳戶存摺封面暨內頁、第一銀行存摺存款客戶歷史交易明細
    表、員工薪資明細等件，並於111年1月20日到院陳明108年
    迄今之收入如同書狀所載等語（見調解卷第19至37頁，清算
    卷第63、69至115頁，免責卷第101至141、145至159、73頁
    ），且經本院依職權查詢聲請人所得明細表、勞保資料（見
    免責卷第23至36頁），可見債務人已清楚向本院陳明其財務
    狀況，堪認債務人並無故意隱匿收入或有隱匿財產等情事。
⑶、又本院依職權調閱債務人自107年1月起至111年1月止入出境
    資訊連結作業資料，債務人於108年5月31日有出境之紀錄，
    此有其入出境資訊連結作業查詢結果在卷可稽（見本院卷第
    161頁）。此部分債務人稱：雖於108年5月31日至108年6月2
    日曾出境至日本沖繩旅遊，但係由女婿負擔所有費用等語，
    經核該次出境僅4日，尚難認屬消費奢侈之行為，且旅費應
    無可能逾越債務人聲請清算時無擔保及無優先權債務之半數
    （債務人聲請清算時無擔保及無優先權債務數額為2,921,09
    4元），是債務人不構成消債條例第134條第4款所規定之事
    由。
３、債權人既未具體說明或提出相當事證證明，依本院復查債務
    人並無有何消債條例第134條所列各款之不免責事由，自難
    認債務人有消債條例第134條各款所定之情事，則債權人所
    為前開主張，係屬無據。
五、綜上所述，本件債務人既經本院為終結清算程序之裁定確定
    ，且查無消債條例第133條本文或第134條各款所定之不免責
    事由，則依消債條例第132條規定，本院自應以裁定免除債
    務人之債務。
中　　華　　民　　國　　111 　年　　2 　　月　　23　　日
                  民事第六庭    法  官  饒金鳳
以上正本係照原本作成。
如對本裁定抗告須於裁定送達後10日內向本院提出抗告狀，並繳
納抗告費新臺幣1,000元。
中　　華　　民　　國　　111 　年　　2 　　月　　23　　日
                                書記官  賴麗莎